【裁判字號】    97,消上更(一),1
【裁判日期】    970701
【裁判案由】    損害賠償
【裁判全文】
臺灣高等法院臺中分院民事判決     97年度消上更(一)字第1號
上  訴  人  尊龍汽車客運股份有限公司
法定代理人  乙○○
訴訟代理人  丙○○
            甲○○
被 上訴 人  丁○○
訴訟代理人  林基豐律師
上列當事人間請求損害賠償事件，上訴人對於中華民國95年2月
27日臺灣臺中地方法院第一審判決（93年度消字第6號）提起上
訴，本院判決後，經最高法院發回更審，本院於97年6月17日言
詞辯論終結，茲判決如下：
    主  文
原判決關於命上訴人給付被上訴人之金額超過新台幣貳佰肆拾壹
萬柒仟參佰壹拾元本息部分，及該部分假執行之宣告，暨訴訟費
用（已確定部分除外）之裁判，均廢棄。
上開廢棄部分，被上訴人在原審之訴及假執行之聲請均駁回。
其餘上訴駁回。
第一、二審（已確定部分除外）及發回前第三審訴訟費用，由上
訴人負擔四分之三，餘由被上訴人負擔。
    事實與理由
一、被上訴人主張：(一)伊於民國（下同）93年4月16日10時40
    分從台中水湳搭乘上訴人公司僱用之司機廖桂源駕駛之123-
    FB營業大客車前往台北，行經國道3號（即北二高）86公里
    附近時，廖桂源疏未注意車前狀況，追撞前方由邱祥榮所駕
    駛之全聯結車，廖桂源當場死亡，坐在第1排座位之伊因而
    受有頭部外傷、右眼視神經病變、篩竇骨折、右眼眼窩底骨
    骨折、右眼眼瞼撕裂傷、右眼創傷性前房出血、右眼視網膜
    及玻璃體出血、右眼結膜下出血等傷害。廖桂源為上訴人之
    受僱人，過失不法侵害伊之身體及健康，致伊受有：1.看護
    費新台幣（以下未標明幣別者均同）144,000元；2.因上開
    傷勢致右眼下半部視野全無功能，致視差產生雙眼複視，參
    考「勞工保險殘廢給付標準表」於「一目遺存半盲症，視野
    狹窄或視野變形」之情形，殘廢等級為14、勞動能力減損程
    度為15.38﹪，衡量伊之工作極為依靠眼力，爰以15.38﹪計
    算伊之勞動能力減損程度；而伊於事發時任職中信銀證券香
    港有限公司（下稱中信銀證券公司），月薪美金2100元，換
    算台幣超過7萬元，茲以7萬元計，依霍夫曼式計算至60歲，
    減少勞動能力2,189,029元；3.住院及休養3個月，恢復工作
    後仍因複視問題較常人不便，且因工作極耗眼力，卻因複視
    而需俯視方能閱讀，每每眼睛疲勞、腰酸背痛，無法按正常
    進度完成工作，精神痛苦，需以40萬元為慰撫，合計共2,73
    3,029元損害，伊自得依侵權行為（民法第184條第1項前段
    、第193條第1項、第195條第1項、第188條第1項）及運送契
    約債務不履行（民法第654條第1項本文、第277條之1）之法
    律關係，擇一請求上訴人賠償。另伊因搭乘上訴人所提供之
    交通工具而受害，所提起之本件訴訟自屬消費訴訟，是伊亦
    得依消費者保護法（下稱消保法）第51條規定，請求損害額
    一倍以下之懲罰性賠償金，爰請求50萬元。(二)又本件事故
    係上訴人之受僱人廖桂源之過失所致，並非不可抗力或託運
    人或受貨人之過失，自無公路法第64條之適用；且該規定僅
    係侵權行為舉證責任之特別規定，並不適用於旅客運送契約
    。況縱本件上訴人之司機廖桂源無過失，參照最高法院57年
    台上字第3117號判決，本件事故之發生並非天災，上訴人自
    仍應負通常事變責任。又依消保法第7條、運送契約規定，
    上訴人不必有過失即需負責。(三)依國立台灣大學醫學院附
    設醫院（下稱台大醫院）93年12月13日、95年8月8日覆函，
    及台中李金龍眼科醫院94年12月7日檢查結果，均已認定伊
    右眼狀況確定；而伊從事需緊盯電腦畫面、處理文書等需近
    距離用眼力之工作，每每因兩眼狀況差距，除需費時調整最
    佳視力外，並需額外休息時間；至台大醫院97年5月14日函
    覆勞動能力減少至少為6.7﹪至10%云云，似僅針對眼睛與頭
    部調整焦距之時間進行鑑定，並未考量眼睛需停頓休息之時
    間，若再加上額外休息所耗費之時間，可能尚有10%左右之
    減損，故依15.38%計算伊勞動能力之減損，並不為過。另上
    訴人已給付伊5萬元，應自上開伊請求之精神慰撫金中扣除
    等情，爰依上開侵權行為及債務不履行之法律關係及消保法
    規定，提起本件訴訟，聲明求為命上訴人應給付伊3,183,02
    9元及自起訴狀繕本送達翌日起，至清償日止，按年息百分
    之五加計遲延利息之判決（被上訴人起訴，原請求賠償：看
    護費18萬元、減少勞動能力損失2,189,029元、精神慰撫金
    50萬元、懲罰性賠償金50萬元，合計共3,369,029元本息。
    其中超過前述範圍部分，業經第一審判決駁回其訴，未據其
    聲明不服，已告確定）。
二、上訴人則以：(一)本件事故係因訴外人邱祥榮所駕駛之聯結
    車不當變換車道所致，廖桂源猝不及防，伊縱予以最嚴密之
    注意，亦無法避免，且伊已盡運送契約應盡之義務，是伊自
    不負損害賠償責任。且伊於本件事故既無過失，本件亦非依
    消保法提起之消費訴訟，被上訴人自不得依消保法第51條請
    求懲罰性違約金。況公路法第64條係民法第654條及債務不
    履行之特別規定，關於運送人無過失之情形，應有「汽車運
    輸業行車事故損害賠償金額及醫藥補助費發給辦法」第4條
    規定之適用，伊對於被上訴人應僅有7萬元之賠償義務，因
    已給付5萬元，被上訴人僅得再請求2萬元。(二)至就被上訴
    人請求賠償之內容：1.被上訴人住院期間，有醫師、護士照
    料，且其係右眼受傷，非肢體傷害，無請看護之必要。2.被
    上訴人係任職於花旗保險代理人股份有限公司，92年度之全
    年薪資所得為521,374元，而非任職於中信銀證券公司，月
    薪亦非7萬元；且依被上訴人之薪資轉帳資料，轉帳金額均
    無減少，足證明被上訴人之勞動能力並無減損；且被上訴人
    是否達到其所稱殘廢等級、其工作是否符合台大醫院鑑定之
    前提即需緊盯電腦螢幕、其複視症狀是否與本件事故發生有
    因果關係等等，均尚有疑問。3.伊歷年累積虧損加計92年之
    虧損金額，達152,246,717元，顯屬無資力，被上訴人請求
    之慰撫金過高等語，資為抗辯。
三、原審法院審理後，斟酌兩造之主張及攻擊防禦方法之結果，
    認被上訴人因本件車禍所受傷害，得請求看護費144,000元
    ，喪失勞動能力損失2,189,029元，精神慰撫金40萬元，以
    上共計2,733,029元。被上訴人依侵權行為及債務不履行之
    法律關係請求上訴人擇一給付損害賠償，侵權行為部分既有
    理由，債務不履行部分，自不必再予審究。依消保法第51條
    ，被上訴人可請求一倍之懲罰性賠償金為2,733,029元，被
    上訴人請求50萬元之懲罰性賠償金，未逾此範圍，自屬有據
    ，應予准許。被上訴人已受領5萬元，應予扣除，則被上訴
    人得請求之金額為3,183,029元（0000000＋000000－00000
    ＝0000000），於此範圍內之請求，及自起訴狀繕本送達翌
    日即93年10月12日起至清償日止，按年息百分之五計算之遲
    延利息，為有理由，應予准許。逾此範圍之請求，為無理由
    ，應予駁回。而為被上訴人一部勝訴、一部敗訴之判決。並
    依兩造之陳明分別酌定相當之擔保金額，為准予假執行及免
    為假執行之宣告。上訴人不服，提起上訴，聲明求為判決：
    (一)原判決廢棄。(二)上廢棄部份，被上訴人在第一審之訴
    及假執行之聲請均駁回。(三)第一審、第二審訴訟費用由被
    上訴人負擔。被上訴人則答辯聲明求為判決：(一)上訴駁回
    。(二)訴訟費用由上訴人負擔。
四、兩造不爭執之事項
  (一)被上訴人於上述時地搭乘上訴人僱用之司機廖桂源駕駛之12
    3-FB營業大客車前往台北，行經國道 3號86公里附近時，廖
    桂源追撞前方由邱祥榮所駕駛之全聯結車，廖桂源當場死亡
    ，坐在第 1排座位之被上訴人受有上述傷害（上訴人主張被
    上訴人之傷勢已經復原，參見發回前本院卷第72頁）。
  (二)廖桂源之父廖木雄告訴邱祥榮涉有業務過失致死罪嫌，經新
    竹地檢署為93年度偵字第3866號不起訴處分（參見原審法院
    卷第150至152頁），其聲請再議，經臺灣高等法院檢察署發
    回續行偵查，新竹地檢署仍為94年度偵續字第31號不起訴處
    分（參見原審法院卷第214、215頁）。
  (三)於上開刑案偵查中，經新竹地檢署送請鑑定，台灣省竹苗區
    車輛行車事故鑑定委員會93年9月1日竹鑑字第930995號鑑定
    意見書之鑑定意見為：「1.廖桂源駕駛營業大客車未注意車
    前狀況追撞前車為肇事原因。2.邱祥榮駕駛全聯結車無肇事
    因素」，經新竹地檢署送請覆議，臺灣省車輛行車事故覆議
    鑑定委員會93年12月1日府覆議字第9311115號函覆謂：「依
    卷附跡證資料研議結論，照原鑑定意見」（參見前開偵字第
    3866號影印卷12至14、36、37頁）。
  (四)台大醫院以93年12月13日(93)校附醫秘字第9300213140號函
    覆原審法院謂：「經查丁○○先生目前右眼眼球往下方注視
    時有運動障害，受限程度約達二分之一，兩眼向下注視時有
    複視情形；其右眼眼運動受限狀況可能無法復原。戴先生自
    受傷住院（93年4月16日被送到本院急診，次日住入眼科部
    病房）至出院（93年4月27日）後約2個月間可能有看護之必
    要」【見原審法院卷第97頁】；以95年8月8日校附醫秘字第
    0950207952號函覆發回前本院稱：「1.……94年12月26日門
    診時，戴先生之右眼傷勢狀況穩定，兩眼向下注視時仍有運
    動障礙及複視的情形。2.由於戴先生向下注視時會出現複視
    ，故會影響其從事近距離及向下看的工作活動，如閱讀、寫
    字、處理文書或需近距離用眼力之工作。依醫理判斷，病人
    右眼病情再有變化之可能性不大，……。3.有關本院前於校
    附醫秘字第9300213140號函表示戴先生在93年4月27日出院
    後約2個月間可能有看護之必要一事，係因病患在出院後2個
    月內兩眼向前及向下注視時仍有複視之情況，確會影響工作
    及日常生活，故而可能需要看護照料。……」【見發回前本
    院卷168、169頁】；以97年5月14日校附醫秘字第097000192
    8號函檢送鑑定意見表乙紙予本院，載稱：「戴先生此次前
    來本院門診接受檢查，結果發現其在右眼球往下注視時會出
    現運動障礙，以致有雙眼複視之現象，經調整頭部姿勢向下
    後，可去除雙眼複視，但是仍然會影響其從事近距離與向下
    注視之作業活動。在門診評估時，病人每1次低頭向下注視
    ，需耗用4至6秒鐘的時間調整頭部姿勢，方能去除複視、進
    入正常工作。由於戴先生之工作包含近距離用眼力的辦公室
    作業活動，估計其在每1個工作天中，平均1分鐘至少有1次
    由直線正視前方電腦畫面轉而低頭向下注視文書之動作，因
    此遺存雙眼複視造成平均1分鐘內至少4至6秒鐘的勞動能力
    減少，所以其整體的勞動能力減少比例至少為6.7%至10%」
    。
  (五)被上訴人已受領上訴人因系爭車禍而給付之5萬元慰問金，
    而同意自可請求之精神慰撫金中扣除。
五、查被上訴人主張其於上述時地搭乘上訴人公司僱用之司機廖
    桂源駕駛之123─FB營業大客車前往台北，行經國道3號86公
    里附近時，廖桂源過失追撞前方由邱祥榮所駕駛之全聯結車
    ，廖桂源當場死亡，坐在第1排座位之被上訴人受有上述之
    傷害等事實，業據其提出93年4月17日中國時報Ａ10版報導
    、行政院國軍退除役官兵輔導委員會竹東榮民醫院（下稱竹
    東榮民醫院）、國立台灣大學醫學院附設醫院（下稱台大醫
    院）診斷證明書影本各1件為證（見原審卷14至16頁），並
    有影印之新竹地方法院檢察署（下稱新竹地檢署）93年度偵
    字第3866號偵查卷（含相驗卷）、94年偵續字第31號偵查卷
    可證。查事故發生當日天候良好，道路乾燥，路面無障礙，
    亦無缺陷，觀諸車禍照片及現場圖，訴外人邱祥榮所駕駛全
    聯結車之拖地痕、刮地痕及廖桂源駕駛營業大客車之拖地痕
    、刮地痕均在外線車道上，該案證人陳禮城之警詢筆錄及偵
    訊筆錄證稱：行經上開肇事地點時，其發現邱祥榮所駕駛全
    聯結車往外線車道方向移動等語，與邱祥榮稱其在外線車道
    上行駛，係廖桂源駕駛營業大客車自後追撞乙節相符，此有
    道路交通事故現場圖暨調查報告表(一)(二)、交通事故調查筆錄
    與車禍現場及肇事車輛照片24幀附於前開刑事偵查卷可資佐
    證。廖桂源駕駛營業大客車於外線車道，與訴外人邱祥榮所
    駕駛全聯結車同向行駛，依道路交通安全規則第九十四條第
    一項、第三項規定，廖桂源駕駛營業大客車原應注意車前狀
    況並保持安全距離，依其情形又無不能注意之情形，竟疏於
    注意，而追撞訴外人邱祥榮所駕駛全聯結車尾，肇致本件車
    禍，廖桂源就本件事故之發生有過失至明。訴外人邱祥榮駕
    車行經肇事地點時，並無超速情事，其於自己車道內遵行速
    限正常行駛，遭廖桂源駕駛營業大客車自其車後追撞，並無
    過失，應堪認定，台灣省竹苗區車輛行車事故鑑定委員會鑑
    定及臺灣省車輛行車事故覆議鑑定委員會覆議結果，亦同此
    認定，有各該委員會鑑定意見書及覆議意見書各1份可參（
    見前開偵字第3866號卷12至14、36、37頁）。而被上訴人受
    傷與廖桂源之過失行為有相當因果關係，被上訴人主張上訴
    人之受僱人廖桂源過失肇致本件車禍，致其受有上述之傷害
    ，堪以認定。上訴人抗辯其受僱人廖桂源駕駛營業大客車並
    無過失等語，不足採取。
六、按因故意或過失不法侵害他人之權利者，負損害賠償責任。
    又受僱人因執行職務不法侵害他人之權利者，由僱用人與行
    為人連帶負損害賠償責任，民法第一百八十四條第一項前段
    、第一百八十八條第一項前段分別定有明文。次按為某種事
    業使用他人，於被用人執行事業加害於第三人時，其使用主
    於選任被用人及監督其事業，已盡相當之注意，或雖注意仍
    不免發生損害者，使用主固不負賠償責任，但此種情形係為
    使用主之免責要件，使用主茍欲免其責任，即應就此負舉證
    之責（最高法院19年上字第3025號判例意旨參照），消費者
    保護法第七條之一亦規定「企業經營者主張其商品於流通進
    入市場，或其服務於提供時，符合當時科技或專業水準可合
    理期待之安全性者，就其主張之事實負舉證責任。」本件廖
    桂源為上訴人之受僱人，為兩造所不爭執，廖桂源駕駛上述
    車輛搭載乘客，係因執行職務不法侵害被上訴人成傷，而上
    訴人對其選任受僱人及監督其職務之執行，已盡相當之注意
    ，或縱加以相當之注意而仍不免發生損害一節，並未舉證以
    實其說，其抗辯已盡相當之監督義務云云，自不足採。上訴
    人之受僱人廖桂源因執行職務不法侵害被上訴人成傷，被上
    訴人依法自得請求其僱用人即上訴人連帶負損害賠償責任。
    上訴人另抗辯公路法第六十四條係民法第六百五十四條之特
    別規定，亦為債務不履行之特別規定，關於運送人無過失之
    情形，應有「汽車運輸業行車事故損害賠償金額及醫藥補助
    費發給辦法」第四條規定之適用，上訴人對於被上訴人應僅
    有7萬元之賠償義務等語。惟按公路法第六十四條第一項：
    「汽車或電車運輸業遇有行車事故，致人、客傷害、死亡或
    財、物損毀、喪失時，應負損害賠償責任。但經證明其事故
    之發生係因不可抗力或非由於汽車或電車運輸業之過失所致
    者，不負損害賠償責任。」，同條第三項規定：「人、客傷
    害、死亡之損害賠償辦法，由交通部另定之」，係屬特殊侵
    權行為。該特殊侵權行為之構成要件及賠償範圍與民法侵權
    行為之一般規定不同，並不發生特別規定排除一般規定之問
    題。公路法第六十四條規定，不能排除該一般侵權行為損害
    賠償之適用。本件被上訴人係本於民法侵權行為之規定行使
    其損害賠償請求權，自無應優先適用公路法之情形，上訴人
    抗辯依公路法第六十四條規定，被上訴人僅得請求傷害補償
    7萬元一節，顯然無據。
七、玆就被上訴人所受傷害得向上訴人請求賠償之項目及金額，
    分述如下：
  (一)看護費部分：
    被上訴人因本件車禍受有如前所述之傷害，於93年4月16日
    至同月27日住院開刀，並於同年8月2日門診時仍有雙眼複視
    情形，有竹東榮民醫院及台大醫院診斷證明書影本各1件為
    證（見原審卷15、16頁），衡情於住院及出院後之相當期間
    ，日常生活須依賴他人扶助，有賴他人看護。台大醫院93年
    12月13日函謂：「經查丁○○先生（即被上訴人）目前右眼
    眼球往下方注視時有運動障害，受限程度約達二分之一，兩
    眼向下注視時有複視情形；其右眼眼運動受限狀況可能無法
    復原。戴先生自受傷住院（民國93年4月16日被送到本院急
    診，次日住入眼科部病房）至出院（民國93年4月27日）後
    約2個月間可能有看護的必要。」（見原審卷97頁），另函
    覆本院稱「係因病患（即被上訴人）在出院後2個月內兩眼
    向前及向下注視時仍有複視之情況，確會影響工作及日常生
    活，故而可能需要看護照料。」（見本院卷168、169頁），
    是被上訴人主張受傷後需人看護之必要，應可採信。上訴人
    辯稱被上訴人非肢體傷害，顯無受看護之必要云云，不足採
    取。被上訴人雖未僱請職業護士照顧，而由其配偶終日照顧
    ，惟按被害人因受傷需人看護，而由親屬看護時，雖無現實
    看護費之支付，亦應認被害人受有相當看護費之損害，得向
    加害人請求賠償，蓋因親屬照顧被害人之起居，係出於親情
    ，但親屬看護所付出之勞力，並非不能評價為金錢，只因兩
    者身分關係密切而免除支付義務，此種親屬基於身分關係之
    恩惠，自不能加惠於加害人，故應衡量及比照僱用職業護士
    看護情形，認被害人受有相當看護費之損害，得向加害人請
    求賠償（最高法院89年度台上字第1734號、92年度台上字第
    19號、第1626號判決意旨參照）。因此，被上訴人仍得請求
    相當於看護費用之損害。以被上訴人自93年4月16日住院至
    同月27日出院，計住院12日，連同出院後2個月之期間須看
    護，其請求看護費用之日數應以72日為合理，而目前一般職
    業看護之收費行情為每日2000元以上，為本院職務上所已知
    ，而上訴人僅爭執被上訴人無看護之必要，惟就看護費之收
    費行情每日2000元，並未爭執，則被上訴人請求看護費用14
    萬4000元部分（2000×72＝144000元），應予准許，逾此部
    分之請求，則屬無據，不應准許。
  (二)喪失勞動能力之損失部分：
  (1)被上訴人主張因本件事故所受傷害，已達勞工保險殘廢給付
    標準表「一目遺存半盲症狀，視野狹窄或視野變形者」，殘
    廢等級為14，勞動能力減損程度為15.38%，以其任職於中信
    銀證券公司，每月薪資為美金2100元，換算新台幣超過7萬
    元，請求喪失勞動能力損失218萬9029元。上訴人辯以依被
    上訴人之薪資轉帳資料，轉帳金額均無減少，被上訴人之勞
    動能力並無減損，無權請求喪失勞動能力之損失等語。惟按
    被害人因身體健康被侵害，而喪失或減少勞動能力所受之損
    害，其金額應就被害人受侵害前之身體健康狀態、教育程度
    、專門技能、社會經驗等方面定之，不能以一時一地之工作
    收入尚未發生減少為準。又身體或健康受侵害，而減少勞動
    能力者，其減少及殘存勞動能力之價值，不能以現有之收入
    為準，蓋現有收入每因特殊因素之存在而與實際所餘勞動能
    力不能相符，現有收入高者，一旦喪失其職位，未必能自他
    處獲得同一待遇，故所謂減少及殘存勞動能力之價值，應以
    其能力在通常情形下可能取得之收入為標準（最高法院61年
    台上字第1987號判決、69年台上字第111號判決意旨參照）
    。查本件被上訴人受傷時擔任中信銀證券公司之董事，從事
    金融保險之操作業務，其工作性質乃須使用電腦及審閱財務
    報表，而依上列其關於眼睛部分之受傷情形為兩眼向下注視
    時有運動障礙及複視情形，而會影響其從事近距離及向下看
    之工作活動如閱讀、寫字、處理文書等須使用眼力之工作。
    是似此情形，被上訴人因其眼睛受傷後，受限於其職務特性
    及自身身體狀況，可能較難有同一般健康員工受訓、昇遷之
    機會，此等機會喪失所生損害，雖無從客觀計算，但確有損
    失，則甚明確，且因被上訴人眼睛受傷，於國內金融機構併
    購激烈，員工大量裁員，日後有可能於裁員方案之下，被最
    先考量強制退休或資遣，因而縮減工作年限，自均有勞動力
    減少之損害，是上訴人以被上訴人受傷後關於薪資轉帳資料
    、轉帳金額均無減少，即認其無權請求喪失勞動力之損失，
    自不足採。而被上訴人受傷時係擔任中信銀證券公司之董事
    ，其受傷前之薪資為美金2100元，換算新台幣超過7萬元，
    有該公司函送之被上訴人在職證明書及證明單各乙紙為證（
    見原審卷132、133頁），堪信被上訴人此部分之主張為真實
    ，被上訴人主張以每月7萬元計算，自屬合理。上訴人辯以
    上開證明文件為大陸地區文書，否認其為真正。惟按民事訴
    訟法第三百五十七條固規定，私文書應由舉證人證其真正。
    惟上開證明文件係由中信銀證券公司函覆原審法院之私文書
    （見原審卷131至133頁），自屬真正。上訴人空言否認該證
    明文件之真正，難以採取。再依行政院主計處93年台灣地區
    職業類別薪資調查報告所示，大學教育程度以上無工作經驗
    者每月平均薪資，與被上訴人之工作性質相似之金融及保險
    業，約為6萬6743元，並參酌被上訴人之基本正常態度工作
    ，受傷時尚值青壯年，本可期待按年資昇級進等並加薪等一
    切情況，認被上訴人主張以其現有工作收入作為基準，即每
    月收入以7萬元計算，尚屬適當。關於被上訴人上開傷勢究
    減少其勞動能力之比例為多少，再經本院函請台大醫院為鑑
    定，據該院鑑定函覆本院：「其整體的勞動能力減少比例至
    少為6.7%至10%」，已如前述，而該覆函內已詳細說明其判
    斷經過及方法，當屬可採，復參酌上述被上訴人所受傷害及
    其工作性質，本院認被上訴人因本件車禍傷害所致勞動能力
    損失比例，應以10%計算為適當。被上訴人雖辯稱：參考「
    勞工保險殘廢給付標準表」於「一目遺存半盲症，視野狹窄
    或視野變形」之情形，殘廢等級為14、勞動能力減損程度為
    15.38%，而上開台大醫院之鑑定未考量眼睛休息時間亦另致
    10 %左右之減損，故其依15.38%計算勞動能力減損比例並不
    為過云云，然，被上訴人並未提出任何醫療院所之診斷證明
    認定其屬「勞工保險殘廢給付標準表」所定「一目遺存半盲
    症，視野狹窄或視野變形」之情形，上開台大醫院之諸覆函
    亦未如此認定，況勞工保險條例第53條附表勞工保險殘廢給
    付標準表，係規範被保險勞工因受傷或疾病致身體遺存障害
    之殘廢給付之標準，本非可逕為減少勞動能力比率之標準；
    且被上訴人並非全部工作時間均需緊盯電腦螢幕，亦即被上
    訴人並非於全部工作時間內均需連續而無間斷地進行「向下
    注視之作業」與「調整頭部姿勢以去除複視」之往覆循環行
    為，準此，依上開本院認定之勞動能力減損比例、按全部工
    作時間核算被上訴人之勞動能力損失，已屬寬認；且被上訴
    人就其所稱其眼睛需額外休息所耗費之時間，並未進一步釋
    明，則其所稱額外休息時間所致勞動能力減損，尚難予以計
    列，是被上訴人主張上開台大醫院鑑定之勞動能力損失比例
    過低，其勞動能力損失比例應以15.38%計云云，並非可採。
    從而，被上訴人每年減少勞動能力之損失為84,000元（
    70000×12×10﹪＝84000）。又被上訴人為59年9月17日生
    ，有戶籍謄本可按（見原審卷第54頁），受傷時未滿34歲，
    而一般勞工通常可服務至60歲，被上訴人主張算至60歲，尚
    有26年工作期間，核屬有據。從而，依霍夫曼計算式扣減中
    間利息，被上訴人一次得請求之勞動能力損失數額應為1,42
    3,310元（計算式：84000×16.00000000=0000000.21…，小
    數點以下四捨五入），被上訴人於此範圍內之請求，為有理
    由，應予准許，逾此範圍之請求為無理由，應予駁回。
  (三)精神慰藉金部分：
    被上訴人因本件事故所受傷害，送醫急救，並經住院手術治
    療，仍遺有後遺症，目前雙眼性複視、右眼瞳孔中度放大，
    影響其從事近距離及向下看的工作活動，如閱讀、寫字、處
    理文書等用眼力之工作將受影響，且依醫理判斷，其病情再
    有變化之可能性不大，有李金聲眼科診所診斷證明書、台大
    醫院函附卷可證（見原審卷206頁、本院上訴卷168、169頁
    ），被上訴人精神上自受極大之痛苦，請求精神慰藉金，洵
    屬正當。本院審酌被上訴人為59年9月17日出生，受傷時正
    值青壯年，身體狀況原本甚佳，大學畢業，擔任中信銀證券
    公司之董事，受傷前每月薪資為美金2100元，換算新台幣超
    過7萬元；上訴人主要營業項目為公路汽車客運，有營業大
    客車58輛，此有股份有限公司變更登記表、稅務電子閘門財
    產所得調件明細表可稽（見原審卷56至58頁、62至73頁），
    依兩造之經濟能力、身分、地位，暨被上訴人之工作性質、
    所受之痛苦等一切情狀，認被上訴人請求精神慰藉金50萬元
    尚嫌過高，應以40萬元為適當，超過部分不予准許；且就此
    部分，被上訴人於受傷後，已受領上訴人所給付之慰問金50
    ,000元，性質上即為精神慰撫金之給付，被上訴人亦同意自
    可請求之精神慰撫金中扣除，是被上訴人尚可請求之慰撫金
    為35萬元，超出部分之請求，為無理由，應予駁回。
  (四)由上所述，本件被上訴人因本件車禍所受傷害，依侵權行為
    法律關係，得請求上訴人連帶賠償其看護費用144,000元、
    喪失勞動力損失1,423,310元、精神慰撫金350,000元，合計
    為1,917,310元。
八、按依消費者保護法所提之訴訟，因企業經營者之故意所致之
    損害，消費者得請求損害額三倍以下之懲罰性賠償金；但因
    過失所致之損害，得請求損害額一倍以下之懲罰性賠償金。
    消費者保護法第五十一條定有明文。本件上訴人係提供大眾
    運輸服務企業經營者，被上訴人則係搭乘大眾運輸工具之消
    費者，依消費者保護法第七條第一項規定，上訴人自係負有
    提供安全運輸服務義務之企業經營者，被上訴人因搭乘上訴
    人所提供之交通工具而受害，其所提起之本件訴訟，自屬消
    費訴訟，而應有消費者保護法第五十一條規定之適用。該規
    定不限於企業經營者自身之過失，而於受僱人過失之情形亦
    有適用。上訴人抗辯：消費者保護法第五十一條限於依消費
    者保護法提起訴訟時始有適用，解釋上應為消費者保護團體
    依消費者保護法第四十九條、第五十條規定以自己之名義提
    起消費者損害賠償訴訟時始有適用，本件被上訴人非提起消
    費訴訟，無該條之適用，且該條規定應限於企業經營者自身
    之過失，始得請求企業經營者賠償，並不適用於受僱人過失
    之情形等語，不足採取。而上訴人所引之台灣台北地方法院
    90年簡上字第70號、89年度訴字第122號、88年度簡上字第
    683號、89年度重訴字第1060號、89年度訴字第1796號、88
    年度訴字第1740號、88年度簡上字第469號判決，就具體個
    案所為法律上之意見，因台灣台北地方法院並非法律審，對
    於本院並無拘束力，自難以此為有利上訴人之認定。本件上
    訴人公司受僱人之過失，致被上訴人受有上述之傷害，得請
    求之損害額已如前述，則其可請求損害賠償2,067,310元一
    倍以下之懲罰性賠償金，本院審酌被上訴人之受傷程度，及
    上訴人所僱用之司機肇致本件車禍之過失程度，認被上訴人
    請求50萬元之懲罰性賠償金，尚屬適當，應予准許。
九、綜上所述，被上訴人依侵權行為法律關係及消費者保護法第
    51條規定，請求上訴人給付2,417,310元（計算式：1,917,3
    10＋500,000＝2,417,310）及自93年10月12日起至清償日止
    ，按年息5%計算之利息，為有理由，應予准許；超出部分之
    請求，則無理由，應予駁回。又被上訴人依侵權行為及債務
    不履行之法律關係擇一請求上訴人給付損害賠償，侵權行為
    部分既有理由，債務不履行部分，自不必再予審究。原審就
    上開應准許被上訴人請求部分，為上訴人敗訴之判決，判命
    其給付，並依兩造聲請為供擔保後假執行及免為假執行之宣
    告，經核於法並無不合。上訴論旨，仍執陳詞，主張原判決
    此部分為不當，求予廢棄改判，為無理由，應予駁回。惟原
    判決就被上訴人之請求不應准許部分（計為765,719元本息
    部分），亦判命上訴人給付，則有未洽。上訴意旨就此部分
    指摘原判決為不當，求予廢棄改判，為有理由，爰由本院將
    原判決關於此部分廢棄，並駁回被上訴人在原審此部分之訴
    及假執行之聲請。
十、本件事證已臻明確，兩造其餘攻擊防禦方法及舉證，核與本
    件判決結果不生影響，毋庸逐一論列，併此敘明。
據上論結，本件上訴為一部有理由，一部無理由，依民事訴訟法
第449條第1項、第450條、第78條、第79條，判決如主文。
中    華    民    國    97    年    7     月    1     日
                  民事第三庭    審判長法  官  陳照德
                                      法  官  李平勳
                                      法  官  朱  樑
以上正本係照原本作成。
被上訴人不得上訴。
上訴人得上訴。
如對本判決上訴，須於收受判決送達後二十日內向本院提出上訴
書狀，其未表明上訴理由者，應於提出上訴後二十日內向本院提
出上訴理由書（須按他造人數附具繕本）。
上訴時應提出委任律師為訴訟代理人之委任狀。具有民事訴訟法
第四百六十六條之一第一項但書或第二項之情形為訴訟代理人者
，另應附具律師及格證書及釋明委任人與受任人有該條項所定關
係之釋明文書影本。
                                      書記官  陳妙瑋
中    華    民    國    97    年    7     月    3     日
                                                      Ａ


司法院資訊處製作；財團法人民間司法改革基金會備份。
